ACORDAO-COMPLETO-2346060

ACÓRDÃO 2341/2019 ATA 9/2019 - SEGUNDA CÂMARA

VISTOS, relatados e discutidos estes autos em que se analisa o ato de concessão de aposentadoria da senhora Ivone Marques Monte, ex-servidora da Superintendência de Administração do Ministério da Fazenda no Estado do Maranhão.
ACORDAM os Ministros do Tribunal de Contas da União, reunidos em Sessão da Segunda Câmara, ante as razões expostas pelo Relator, e com fulcro no art. 71, inciso III da Constituição Federal, nos arts. 1º, inciso V, e 39, inciso II, da Lei 8.443/1992, c/c o art. 259, inciso II, e 260, §1º do Regimento Interno/TCU em:
9.1. considerar legal a aposentadoria da Senhora Ivone Marques Monte (CPF: XXX.587.023-XX) , concedendo o respectivo registro ao ato;
9.2. determinar à Superintendência de Administração do Ministério da Fazenda no Estado do Maranhão, com fulcro nos arts. 71, inciso IX, da Constituição Federal e 6º, §2º, da Resolução TCU 206/2007, que, na hipótese de desconstituição da decisão judicial liminar obtida pela entidade representativa dos Auditores Fiscais da Receita Federal do Brasil em mandado de segurança que tramita perante o Supremo Tribunal Federal (MS 35.494 MC/DF) , faça cessar, sob pena de responsabilidade solidária da autoridade administrativa omissa, o pagamento a servidora inativa Ivone Marques Monte (CPF: XXX.587.023-XX) , do Bônus de Eficiência e Produtividade, previsto na Lei 13.464/2017, por ser incompatível com o art. 40, caput e §§1º, 3º, 4º e 18, da Constituição Federal, dada a expressa exclusão da vantagem, de caráter remuneratório e pro labore faciendo, da base de cálculo da contribuição previdenciária;
9.3.  alertar a Superintendência de Administração do Ministério da Fazenda no Estado do Maranhão que o descumprimento do prazo de 90 (noventa) dias, estabelecido no artigo 7º da IN/TCU 78/2018,  enseja a aplicação de multa prevista no artigo 7º, §4º da IN/TCU 78/2018, que dispõe que os responsáveis que derem causa ao descumprimento dos prazos previstos estarão sujeitos às sanções contidas no inciso II do art. 58 da Lei 8.443/1992, sem prejuízo de outras que se revelarem pertinentes, de ordem administrativa, civil ou penal, previstas no ordenamento jurídico;   
9.4. determinar que a Sefip promova o arquivamento do presente processo, sem prejuízo de, em conjunto com a Consultoria-Jurídica do TCU, promover o acompanhamento sobre o deslinde da aludida decisão proferida pelo Ministro do STF Alexandre de Moraes no âmbito do MS 35.494 MC/DF, entre outros processos correlatos.

Ato de aposentadoria.

Segunda Câmara

3. Interessados/Responsáveis:
3.1. Interessado: Ivone Marques Monte (CPF: XXX.587.023-XX).

13.1. Ministros presentes: Aroldo Cedraz (na Presidência) e Raimundo Carreiro (Relator).
13.2. Ministros-Substitutos convocados: André Luís de Carvalho e Weder de Oliveira.

RAIMUNDO CARREIRO

Inicialmente, registro que atuo no presente processo por força do art. 152 do Regimento Interno do TCU (RI/TCU) .
2.	Adoto como Relatório, a instrução feita no âmbito da Sefip (peça 11) , a qual obteve a concordância do Diretor Substituto (peça 12) , bem assim do Representante do Ministério Público junto ao TCU, Procurador Júlio Marcelo de Oliveira (peça 13) .
“INTRODUÇÃO
1.	Trata-se de ato de concessão de aposentadoria acima mencionado, de ex-servidora sob gestão da Superintendência de Administração do Ministério da Fazenda no Estado do Maranhão.
2.	O ato foi submetido eletronicamente, para fim de registro, à apreciação do Tribunal de Contas da União (TCU) , de acordo com o art. 71, inciso III, da Constituição Federal. 
EXAME TÉCNICO
Encaminhamentos anteriores
3.	No âmbito do Processo Processo 022.029/2014-1, acolhendo proposta do membro do parquet (peça 1) , foi exarado determinação para destaque do ato objeto destes autos para análise em separado (peça 2) , a fim de realização de diligência saneadora.
4.	Destarte, por meio da diligência expedida à entidade (peça 3) , solicitaram-se as seguintes informações/documentação:
Interessada: Ivone Marques Monte (CPF 090.587.023/91) - ato n. de controle 10225900- 04-2012-000009-3. 
Documentos/Esclarecimentos: Esclarecer a natureza da parcela judicial, no valor de R$ 3.234,15, que compõe os proventos da interessada Ivone Marques Monte (CPF 090.587.023/91) , encaminhando a respectiva documentação comprobatória e a memória de cálculo da vantagem.
5.	A diligência supramencionada foi atendida, conforme peça 5, estando os autos aptos a ser instruídos no mérito. 
Exame das constatações
6.	O ato inicial (10225900-04-2010-000008-0) foi considerado prejudicado por inépcia, conforme Processo Processo 011.062/2012-6 – Acórdão 2547/2012-TCU-Primeira Câmara, relator Ministro Valmir Campelo. 
7.	O ato objeto destes autos refere-se à 2ª alteração, muito embora não exista, cadastrado no Sisac, as demais alterações, bem como outro ato inicial a fim de substituir aquele considerado inepto, conforme acima exposto. 
8.	Em análise do ato objeto destes autos (10225900-04-2012-000009-3) , verifica-se que a interessada foi inativada em 30/04/2010 e o ato em análise passou a vigorar em 30/10/2010. Destarte, é possível que tenha ocorrido erro de cadastramento por parte do Gestor. 
9.	Os proventos foram concedidos de forma integral, computados mais de 45 anos de tempo de atividade. O fundamento legal da aposentadoria foi aquele descrito no artigo 3º da EC 47/2005. 
10.	Em consulta ao contracheque à peça 6 e em cotejo com a tabela salarial à peça 7 não se verificam irregularidade no pagamento dos proventos, exceto em relação as rubricas de “bônus de eficiência” e de decisão judicial. 
11.	Nesta questão, existe notória lide judicial sobre a questão no âmbito do STF, ante o fato de esta Corte entender que o referido pagamento, dissociado da respectiva contribuição previdenciária, seria irregular. Diante disso, existem várias decisões liminares, exaradas em Mandado de Segurança, garantindo a continuidade do pagamento até a decisão de mérito por parte do STF (peça 8) . Neste sentido, citam-se o MS 35.490, 35.494 e 35.500, todos de relatoria do Ministro Alexandre de Moraes e impetrados por sindicato/associações de classe dos auditores fiscais da Receita Federal do Brasil. 
12.	Nestes termos, caberá proposta de aplicação, por analogia, do entendimento sedimentado por meio do Acórdão 631/2018-TCU-Plenário, relator Ministro-substituto André de Carvalho, ante a situação presente possuir a mesma natureza daquela tratada no decisum em menção, cujo sumário foi vazado nos seguintes termos:
Sumário PESSOAL. APOSENTADORIA. BÔNUS DE EFICIÊNCIA E PRODUTIVIDADE. PARCELA SUPOSTAMENTE ISENTA DA CORRESPONDENTE CONTRIBUIÇÃO PREVIDENCIÁRIA. IRREGULARIDADE SUPERVENIENTE AO INÍCIO DA VIGÊNCIA DOS ALUDIDOS ATOS. RECENTE DECISÃO DO STF COM EFICÁCIA SOBRE A PRESENTE ATUAÇÃO DO TCU. LEGALIDADE. CONCESSÃO DO RESPECTIVO REGISTRO. ARQUIVAMENTO SEM PREJUÍZO DO ADEQUADO ACOMPANHAMENTO SOBRE A ALUDIDA DECISÃO DO STF.
13.	Em relação ao pagamento de rubrica embasada em decisão judicial, sentença à peça 5, pg. 38-39, concedeu à interessada o direito de não incidir “abate-teto” no valor cumulado que percebe de proventos e pensão de civil devido ao falecimento do seu cônjuge (então Policial Rodoviário Federal) . Neste ponto, não se observa eventual discrepância com a Jurisprudência desta Corte, conforme Acórdão 2079/2005-TCU-Plenário, relator Ministro Ubiratan Aguiar, cujo Sumário foi vazado nos seguintes termos:
Sumário: Consulta. Percepção simultânea de benefício de pensão com remuneração de cargo efetivo ou em comissão e de benefício de pensão com proventos de inatividade. Conhecimento. Resposta no sentido de que não incide o teto constitucional sobre o montante resultante da acumulação de benefício de pensão com remuneração de cargo efetivo ou em comissão, e sobre o montante resultante da acumulação do benefício de pensão com proventos da inatividade, em face do que dispõem os arts. 37, XI (redação dada pela Emenda Constitucional nº 41/2003) , e 40, § 11, da Constituição Federal (redação dada pela Emenda Constitucional nº 20/1998) . Ciência da deliberação à autoridade consulente. Arquivamento. [grifo nosso]
14.	Conclusão: destarte, não se verifica óbice para que o ato seja apreciado pela legalidade.
PROPOSTA DE ENCAMINHAMENTO
15.	Ante o exposto, propõe-se considerar legal e determinar o registro do ato de concessão de aposentadoria da interessada abaixo nominada, com fundamento nos arts. 71, inciso III, da Constituição Federal, 1º, inciso V, e 39, inciso II, da Lei 8.443/1992 e 260, § 1º, do Regimento Interno do Tribunal de Contas da União, deixando de determinar a suspensão do pagamento inerente ao “bônus de eficiência e produtividade” previsto na Lei n. 13.464, de 2017, em respeito às recentes decisões proferida pelo Ministro do STF Alexandre de Moraes concernentes ao assunto e com base no entendimento do Acórdão 631/2018-TCU-Plenário.
- IVONE MARQUES MONTE, CPF XXX.587.023-XX, ato número 10225900-04-2012-000009-3.”
É o relatório.

não há

Procurador Júlio Marcelo de Oliveira.

PESSOAL. ATO DE CONCESSÃO DE APOSENTADORIA. APRECIAÇÃO CRÍTICA DO ATO POR MEIO DE ROTINAS DO SISTEMA. MEDIDA LIMINAR DO STF EM MANDADO DE SEGURANÇA. DETERMINAÇÃO PARA O TCU SE ABSTER DE AFASTAR A INCIDÊNCIA DOS §§2º E 3º DO ARTIGO 7º DA LEI 13.464/2017. NÃO DETERMINAÇÃO PARA A SUSPENSÃO DO PAGAMENTO DO BÔNUS DE EFICIÊNCIA E PRODUTIVIDADE. LEGALIDADE DO ATO. CONCESSÃO DE REGISTRO. DETERMINAÇÃO AO ÓRGÃO. ARQUIVAMENTO.

APOSENTADORIA (APOS)

Secretaria de Fiscalização de Pessoal (SEFIP).

Em exame ato de concessão de aposentadoria da Senhora Ivone Marques Monte, ex-servidora da Superintendência de Administração do Ministério da Fazenda no Estado do Maranhão.
2.	O ato foi submetido à apreciação do Tribunal de Contas da União, para fins de registro, de acordo com o art. 71, inciso III, da CF/88, bem assim à crítica preliminar automatizada, com base em parâmetros predefinidos, e ao exame técnico especializado.
3.	A Unidade Técnica, ao analisar inicialmente o ato, acentuou quanto ao pagamento da rubrica “bônus de eficiência”, que o TCU o considera irregular quando não associado a respectiva contribuição previdenciária. No entanto, referido pagamento tem sido mantido graças a decisões liminares exaradas em Mandados de Segurança impetrados por sindicato/associações de classe dos auditores fiscais da Receita Federal do Brasil (MS 35.490, 35.494 e 35.500, todos de relatoria do Ministro Alexandre de Moraes) . 
4.	A Sefip propôs, então, considerar legais não só o ato da Senhora Ivone Marques Monte, mas também outros atos na mesma condição, que estavam sendo analisados em conjunto, deixando de determinar a suspensão do pagamento inerente ao “bônus de eficiência e produtividade”, previsto na Lei 13.464/2017, em respeito às recentes decisões proferidas pelo Ministro do STF. Mas no caso específico da Senhora Ivone Marques Lopes, entendeu ser necessária a expedição de determinação para que o órgão esclarecesse a natureza e a metodologia de cálculo do valor de R$ 3.234,15, que está compondo os proventos da interessada em cumprimento à decisão judicial (peça 6) .
5.	Nesse caso, o MP/TCU divergiu parcialmente do encaminhamento proposto por entender que diante do desconhecimento da natureza da parcela judicial que estava sendo paga nos proventos da Sra. Ivone Marques Monte, seria temerária a emissão de juízo de legalidade sobre o ato antes que se procedesse a uma investigação mais detalhada dos fundamentos e da memória de cálculo da rubrica (peça 1) . 	
6.	Destarte, entendeu que seria mais prudente destacar o ato de concessão de aposentadoria da Sra. Ivone Marques Monte, para fins de investigação da natureza e da memória de cálculo da parcela judicial no valor de R$ 3.234,15, que compõe os proventos da interessada (peça 1) . 
7.	O Chefe de Gabinete do Relator do feito à época, Ministro José Múcio, de ordem, encaminhou os autos à Sefip, para providenciar o destaque do ato de aposentadoria da Sra. Ivone Marques Monte e a realização de diligência, conforme parecer do Ministério Público junto ao TCU (peça 2) .
8.	Promovida a diligência (peças 3 e 5) , foram solicitadas as seguintes informações em relação ao ato ora em análise: esclarecimentos sobre a natureza da parcela judicial, no valor de R$ 3.234,15, que compõe os proventos da interessada Ivone Marques Monte (CPF 090.587.023/91) , encaminhando a respectiva documentação comprobatória e a memória de cálculo da vantagem.
9.	Ao analisar o ato objeto destes autos (10225900-04-2012-000009-3) , a Sefip registrou que a interessada foi inativada em 30/04/2010 e que esse ato teve vigência em 30/10/2010, o que levou ao entendimento de que pode ter ocorrido erro de cadastramento, mas não prejudica a análise do feito. Os proventos, de seu lado, foram concedidos integralmente, computados mais de 45 anos de tempo de atividade. O fundamento legal da aposentadoria encontra-se descrito no artigo 3º da EC 47/2005. 
10.	Ao consultar o contracheque (peça 6) em comparação com a tabela salarial (peça 7) , a Sefip não identificou irregularidades no pagamento dos proventos, exceto em relação as rubricas de “bônus de eficiência e produtividade” e de decisão judicial (peça 6) . 
11.	Nesse ponto, a Sefip destacou, novamente, a existência de lide judicial sobre o pagamento do “bônus de eficiência e produtividade” aos Auditores Fiscais da Receita Federal do Brasil, ante o fato de esta Corte entender que o referido pagamento, dissociado da respectiva contribuição previdenciária, seria irregular (MS 35.494 MC/DF, peça 8) . 
12.	Assim, propõe que o entendimento contido no Acórdão 631/2018-TCU-Plenário (Ministro-substituto André de Carvalho) , seja aplicado ao presente caso, por analogia. O sumário deste decisum foi vazado nos seguintes termos:
“Sumário PESSOAL. APOSENTADORIA. BÔNUS DE EFICIÊNCIA E PRODUTIVIDADE. PARCELA SUPOSTAMENTE ISENTA DA CORRESPONDENTE CONTRIBUIÇÃO PREVIDENCIÁRIA. IRREGULARIDADE SUPERVENIENTE AO INÍCIO DA VIGÊNCIA DOS ALUDIDOS ATOS. RECENTE DECISÃO DO STF COM EFICÁCIA SOBRE A PRESENTE ATUAÇÃO DO TCU. LEGALIDADE. CONCESSÃO DO RESPECTIVO REGISTRO. ARQUIVAMENTO SEM PREJUÍZO DO ADEQUADO ACOMPANHAMENTO SOBRE A ALUDIDA DECISÃO DO STF.”
13.	Com referência ao pagamento de rubrica embasada em decisão judicial, a qual chamou a atenção da Unidade Técnica desde o primeiro momento da análise, tem-se que a sentença proferida concedeu à interessada o direito de que não incidisse, no valor cumulado que percebe de proventos e pensão de civil (devido ao falecimento do seu cônjuge, então Policial Rodoviário Federal) , o “abate-teto”.  A antecipação de tutela, solicitada pela Senhora Ivone Marques Monte, Auditora Fiscal da Receita Federal do Brasil aposentada, foi deferida pelo juízo de primeiro grau nos seguintes termos (peça 5, p. 43) : 
“Com essas considerações, DEFIRO o pedido de antecipação dos efeitos da tutela para determinar que a Ré abstenha-se de realizar descontos nos proventos recebidos pela Autora a título de “abate teto”, para fins de enquadramento no limite remuneratório previsto no artigo 37, IX, da Constituição Federal.” 
14.	Como bem ressalta a Sefip, essa possibilidade de percepção simultânea de benefício de pensão com proventos de inatividade, ratificada no âmbito do Poder Judiciário, já foi admitida por esta Corte de Contas, conforme Acórdão 2079/2005-TCU-Plenário (Relator Ministro Ubiratan Aguiar) , no qual se decidiu consulta sobre o tema no seguinte sentido: 
“não incide o teto constitucional sobre o montante resultante da acumulação de benefício de pensão com remuneração de cargo efetivo ou em comissão, e sobre o montante resultante da acumulação do benefício de pensão com proventos da inatividade, em face do que dispõem os arts. 37, XI (redação dada pela Emenda Constitucional nº 41/2003) , e 40, § 11, da Constituição Federal (redação dada pela Emenda Constitucional nº 20/1998) . 
15.	Em sendo assim, em consonância com a jurisprudência do Tribunal de Contas da União, o pagamento da rubrica em comento - DECISÃO JUDICIAL NTRANJUG AP, peça 6 - não representa óbice para que o ato seja apreciado pela legalidade.
16.	Acolho, pois, as análises efetuadas pela Unidade Técnica, as quais tiveram a anuência do MP/TCU, como minhas razões de decidir. Mas entendo necessário destacar que muitos processos de aposentadoria que tenho recebido em meu Gabinete têm questionamentos quanto ao pagamento do “bônus de eficiência e produtividade”. 
17.	Há lides judiciais em tramitação na Suprema Corte, haja vista que o entendimento que o TCU vinha adotando em relação a essa questão era o de que o pagamento do “bônus de eficiência e produtividade”, quando desatrelado da correspondente contribuição previdenciária, seria irregular. As decisões do TCU, nesse sentido, foram questionadas em mandados de segurança perante o STF, razão pela qual existem várias decisões liminares garantindo a continuidade do pagamento até que se ultime a decisão de mérito por parte do STF. 
18.	Frise-se que por ocasião da prolação do Acórdão 631/2018-TCU-Plenário, de relatoria do Ministro-Substituto André de Carvalho, levou-se em consideração o decisum contido no MS 35.410 (impetrado pelo Sindicato Nacional dos Analistas Tributários da Receita Federal do Brasil) , relatado pelo Ministro Alexandre de Moraes (Processo Eletrônico - DJe-018 Divulg 31/01/2018 Public 01/02/2018) . Em sendo assim, tendo em vista a existência de controvérsias interpretativas quanto à isenção da referida contribuição previdenciária, considerou-se legal o ato que estava sendo analisado, com a concessão do respectivo registro, sem prejuízo do acompanhamento da decisão do STF.
19.	É importante destacar que quando do deferimento do Pedido Liminar contido no MS 35.494 MC/DF (peça 8, p. 18) , foi determinado, monocraticamente, que o TCU se abstivesse de afastar a incidência dos §§2º e 3º dos artigos 7º e 17 da Medida Provisória 765/2016, convertida na Lei 13.464/2017.  Esses dispositivos legais contém a autorização para que os servidores aposentados e os pensionistas façam jus ao “Bônus de Eficiência e Produtividade na Atividade Tributária e Aduaneira”, com os percentuais de bonificação definidos na Lei.
20.	Destarte, considerando que, no presente processo, temos os mesmos questionamentos no que diz respeito à legalidade do pagamento do referido bônus (MS 35.494 MC/DF, peça 8, p. 9) ; considerando a autorização prevista na Lei 13.464/2017, para que os servidores aposentados e os pensionistas façam jus ao Bônus de Eficiência e Produtividade na Atividade Tributária e Aduaneira, com os percentuais de bonificação definidos na própria Lei; considerando a recente decisão liminar proferida pelo Ministro do STF, Alexandre de Moraes, no MS 35.494 MC/DF (peça 8, pp. 18-19) e o entendimento contido no Acórdão 631/2018-TCU-Plenário; acolho a proposta de encaminhamento da Unidade Técnica e do MP/TCU no sentido de considerar legal e registrar o ato de concessão de aposentadoria ora em análise, sem prejuízo de emitir determinação ao Órgão para que acompanhe a decisão de mérito que vier a ser proferida pelo STF no MS 35.494 MC/DF, para a adoção das providências legais cabíveis.
21.	Por fim, ainda em relação ao ato de aposentadoria ora em análise, observo que ele teve vigência a partir de 2010, mas só foi enviado ao TCU em 2012, em descumprimento ao prazo previsto na IN 55/2007, vigente à época. Essa situação evidencia que a Superintendência de Administração do Ministério da Fazenda no Estado do Maranhão não vem observando o prazo definido para a remessa dos atos para avaliação do TCU, que é hoje estabelecido em 90 (noventa) dias, pelo artigo 7º da IN/TCU 78/2018. Em sendo assim, é importante alertar ao Órgão que o descumprimento dos prazos estabelecidos enseja a aplicação de multa atualmente prevista no artigo 7º, §4º da IN/TCU 78/2018, que dispõe que os responsáveis que derem causa ao descumprimento dos prazos previstos estarão sujeitos às sanções contidas no inciso II do art. 58 da Lei 8.443/1992, sem prejuízo de outras que se revelarem pertinentes, de ordem administrativa, civil ou penal, previstas no ordenamento jurídico.   
22.	Diante de todo o exposto, Voto porque esta Segunda Câmara adote o Acórdão que ora submeto à apreciação.
TCU, Sala das Sessões Ministro Luciano Brandão Alves de Souza, em 2 de abril de 2019.
RAIMUNDO CARREIRO 
Relator